臺灣臺北地方法院刑事判決　　　　　　 100年度易緝字第51號
公　訴　人　臺灣臺北地方法院檢察署檢察官
被　　　告　吳昭興
上列被告因偽造文書案件，經檢察官提起公訴（99年度偵字第15
388號），本院判決如下：
    主  文
吳昭興共同行使明知為不實之事項，而使公務員登載於職務上所
掌之公文書，足以生損害於公眾，處有期徒刑肆月，如易科罰金
，以銀元佰元即新臺幣玖佰元折算壹日；減為有期徒刑貳月，
如易科罰金，以銀元佰元即新臺幣玖佰元折算壹日。又共同明
知為不實之事項，而使公務員登載於職務上所掌之公文書，足以
生損害於公眾，處有期徒刑月，如易科罰金，以新臺幣壹仟元
折算壹日。應執行有期徒刑肆月，如易科罰金，以銀元佰元即
新臺幣玖佰元折算壹日。
    事  實
一、吳昭興明知泰國籍女子WU WATCHAREE（中文名：吳美蘭《下
    稱吳美蘭》，業經本院另案以100年度簡字第468號判決判處
    應有期徒刑4 月確定）並無結婚之真意，然為使吳美蘭得以
    入境我國工作，竟與真實姓名、年籍不詳之仲介集團成年男
    子、吳美蘭，基於行使使公務員登載不實文書之犯意聯絡，
    由吳昭興搭機至泰國，於民國94年9月8日與吳美蘭會合前往
    泰國曼谷市邦辣區戶政事務所辦理虛假不實之結婚登記後，
    取得泰國結婚證書、結婚登記書等文件，再於同年12月19日
    持上開文件及吳美蘭填具之中文聲明書，向我國駐泰國臺北
    經濟文化辦事處辦理認證，經該處承辦公務員為實質審查後
    予以認證。吳昭興於返回臺灣後，於95年1月4日，以明知為
    不實之吳昭興、吳美蘭結婚事實，及持上開經認證之文件，
    至新北市新店區戶政事務所填載內容不實之「結婚登記申請
    書」，以其與吳美蘭結婚之不實事項申請辦理結婚之戶籍登
    記，使不知情之該管公務員為形式審查後，將吳昭興與吳美
    蘭於94年9月8日結婚之不實事項登載於職務上所掌之戶籍登
    記簿等公文書上，並核發登載不實之戶籍謄本，足生損害於
    戶政機關對於戶籍及身分管理之正確性。嗣吳美蘭於95年1
    月24日入境我國，由仲介集團成員及被告前往桃園國際機場
    將吳美蘭接至臺北市○○路103號2樓居住，迨吳昭興於95年
    2 月11日，持上開不實之戶籍謄本以來臺依親為由，填具外
    國人居留停留案件申請表並檢附不實登載之戶籍謄本，向內
    政部入出國及移民署申請吳美蘭來臺依親居留而行使之，經
    內政部入出國及移民署承辦公務員為實質審查後准許吳美蘭
    以依親為由在臺居留，仲介集團成員隨即安排吳美蘭至址設
    臺北市○○○路○ 段75號10之2號1樓之「暹羅養生會館」非
    法工作。吳昭興與吳美蘭明知渠等間，並無真正之婚姻關係
    ，竟基於使公務員登載不實文書之犯意聯絡，於98年5月4日
    ，一同持98年5月3日簽署之虛假「離婚協議書」前往新北市
    新店區戶政事務所，填具內容不實之「離婚申請書」及「意
    願表」，以其與吳美蘭離婚之不實事項申請辦理離婚登記，
    使不知情之該管公務員為形式審查後，將吳昭興與吳美蘭於
    98年5月4日離婚之不實事項登載於職務上所掌之戶籍登記簿
    等公文書上，足生損害於戶政機關對於戶籍及身分管理之正
    確性。嗣吳美蘭因於99年4 月15日持偽造之中華民國居留證
    至黃錫志經營之「泰國古式推拿」（址設臺北市○○區○○
    路2段366巷49號）工作，為警會同臺北市政府勞工局人員於
    99年6月2日至上址稽查時查獲，始知上情。
二、案經臺北市政府警察局松山分局報告臺灣臺北地方法院檢察
    署檢察官偵查起訴。
    理  由
壹、證據能力部分：
一、按被告以外之人於審判外之言詞或書面陳述，除法律有規定
    者外，不得作為證據。惟被告以外之人於偵查中向檢察官所
    為之陳述，除顯有不可信之情況者外，得為證據。刑事訴訟
    法第159條第1 項、第159條之1第2項分別定有明文。又92年
    修正公布之刑事訴訟法改採以當事人進行為主之訴訟制度，
    檢察官代表國家偵查犯罪、實施公訴，基於當事人一方原告
    之地位，就被告犯罪事實及訴訟條件與據以認定證據能力等
    訴訟程序上之事實，固應善盡舉證責任，然因檢察官訊問證
    人、鑑定人等被告以外之人時，均能遵守法律規定而不致違
    法取供，並令其具結，可信性極高，為兼顧理論與實務，乃
    於同法第159條之1明定檢察官於偵查程序取得被告以外之人
    所為陳述，除顯有不可信之情況者外，均有證據能力，得為
    證據；故被告等當事人、代理人、辯護人、輔佐人若主張其
    顯有不可信之情形者，本乎當事人主導證據調查原則，自應
    負舉證責任，否則，被告以外之人向檢察官所為之陳述，毋
    庸另為證明，即得作為認定被告犯罪之證據（最高法院99年
    度台上字第1135號判決意旨參照）。查證人即另案被告吳美
    蘭、證人即「泰國古式推拿」負責人黃錫志（以下均逕稱其
    名）於偵查中檢察官訊問時所為之證述（見臺灣臺北地方法
    院檢察署99年度偵字第15388 號卷《下稱偵查卷》第56頁至
    第60頁），業經具結，且係在檢察官前所為，而該等證述又
    無顯不可信之情形，從而，依前揭規定及說明，應認上開證
    人於偵查中向檢察官所為之證述均有證據能力。
二、第按被告以外之人於審判外之言詞或書面陳述，除法律有規
    定者外，不得作為證據。被告以外之人於審判外之陳述，雖
    不符刑事訴訟法第159條之1至第159條之4之規定，而經當事
    人於審判程序同意作為證據，法院審酌該言詞陳述或書面陳
    述作成時之情況，認為適當者，亦得為證據；當事人、代理
    人或辯護人於法院調查證據時，知有第159條第1項不得為證
    據之情形，而未於言詞辯論終結前聲明異議者，視為有前項
    之同意。刑事訴訟法第159條第1項、第159條之5分別定有明
    文。其立法意旨係在於傳聞證據未經當事人之反對詰問予以
    核實，原則上先予排除；惟若當事人已放棄反對詰問權，於
    審判程序中表明同意該等傳聞證據可作為證據；或於言詞辯
    論終結前未聲明異議，基於尊重當事人對傳聞證據之處分權
    及證據資料愈豐富，愈有助於真實發見之理念，且強化言詞
    辯論主義，使訴訟程序得以順暢進行，上開傳聞證據亦均具
    有證據能力。查吳美蘭、黃錫志於警詢調查筆錄之陳述、指
    認紀錄、偽造之中華民國居留證影本、警察機關查獲外來人
    口在臺逾期停留、居留或其他非法案件通知書、外僑居留資
    料查詢、內政部警政署個別查詢及列印資料、外僑居留資料
    查詢明細內容顯示畫面、外人居留資料查詢（外僑）明細內
    容顯示畫面、戶籍謄本、外國人居留停留案件申請表、結婚
    登記申請、結婚證書、結婚登記書、聲明書、離婚登記申請
    書、離婚協議書、意願表（見偵查卷第6 頁至第15頁、第18
    頁至第22頁、第34頁至第39頁、第41頁至第53頁），固係審
    判外之陳述而屬傳聞證據，惟檢察官、被告就上開審判外之
    陳述，於本院審判期日中均未予爭執證據能力（被告僅就吳
    美蘭之證述認與事實不符，此部分核屬證明力範疇），且迄
    至言詞辯論終結前亦未再聲明異議（見本院100 年度易緝字
    第51號卷《下稱本院卷》第50頁反面至第52頁），本院審酌
    該等言詞陳述及書面陳述作成時之情況，並無違法取證或有
    其他瑕疵，亦認以之作為證據為適當，依前開規定，自有證
    據能力而得採為本件認定事實之基礎，均合先敘明。
貳、實體部分：
一、訊據被告固坦承其搭機前往泰國，於94年9月8日與吳美蘭會
    合前往泰國曼谷市邦辣區戶政事務所辦理結婚登記後，取得
    泰國結婚證書、結婚登記書等文件，再於同年12月19日持上
    開文件及吳美蘭填具之中文聲明書向我國駐泰國臺北經濟文
    化辦事處辦理認證獲准，被告再於95年1月4日持該等文件向
    新北市新店區戶政事務所申辦結婚登記，取得戶籍謄本，復
    於同年2 月11日以來臺依親為由，填具外國人居留停留案件
    申請表並檢附戶籍謄本，向內政部入出國及移民署申請吳美
    蘭來臺依親居留獲准，及吳美蘭於同年1 月24日入境我國，
    係由被告前往桃園機場接機。又被告與吳美蘭於98年5月3日
    簽署離婚協議書後，於翌日持該離婚協議書一同前往新北市
    新店區戶政事務所，填具離婚申請書及意願表後辦理離婚登
    記之事實，惟矢口否認有何行使使公務員登載不實公文書、
    使公務員登載不實公文書之犯行，辯稱：伊係經吳姓男子仲
    介前往泰國與吳美蘭認識及結婚，伊有支付聘金及前往吳美
    蘭泰國家中宴客，之後相關程序伊均有辦理，所以伊與吳美
    蘭並非假結婚，嗣因吳美蘭離家7 月，且向伊要錢，伊乃與
    吳美蘭離婚云云。經查：
  (一)被告搭機至泰國，於94年9月8日與吳美蘭會合前往泰國曼谷
    市邦辣區戶政事務所辦理虛假不實之結婚登記後，取得泰國
    結婚證書、結婚登記書等文件，再於同年12月19日持上開文
    件及吳美蘭填具之中文聲明書向我國駐泰國臺北經濟文化辦
    事處辦理認證獲准。而被告吳昭興返回臺灣後，於95年1月4
    日，持上開經認證之文件，至新北市新店區戶政事務所填載
    「結婚登記申請書」辦理結婚之戶籍登記，經該管公務員將
    此結婚事項登載於職務上所掌之戶籍登記簿等公文書上，並
    核發戶籍謄本與被告。嗣吳美蘭於同年1 月24日入境我國，
    係由被告前往桃園國際機場接之，再於95年2 月11日，持上
    開戶籍謄本，以來臺依親為由，填具外國人居留停留案件申
    請表並檢附不實登載之戶籍謄本，向內政部入出國及移民署
    申請吳美蘭來臺依親居留獲准。被告與吳美蘭另於98年5月4
    日，一同持98年5月3日簽署之「離婚協議書」前往新北市新
    店區戶政事務所，填具「離婚申請書」及「意願表」向該管
    公務員申請辦理離婚登記之事實，業經被告於本院審理時自
    承不諱（見本院卷第44頁反面至第45頁反面、第52頁反面）
    ，核與吳美蘭於警詢、偵訊時之證述大致相符（見偵查卷第
    6 頁至第11頁、第56頁至第60頁），且有外僑居留資料查詢
    、內政部警政署個別查詢及列印資料、外人居留資料查詢（
    外僑）明細內容顯示畫面、警察機關查獲外來人口在臺逾期
    停留、居留或其他非法案件通知書、戶籍謄本、外國人居留
    停留案件申請表、結婚登記申請、結婚證書、結婚登記書、
    聲明書、離婚登記申請書、離婚協議書、意願表附卷可稽（
    見偵查卷第6頁至第11頁、第18頁至第20頁、第34頁至第39
    頁、第41頁至第53頁），自堪認前開事實為真實。而吳美蘭
    因於99年4 月15日持偽造之中華民國居留證至黃錫志經營之
    「泰國古式推拿」工作，為警會同臺北市政府勞工局人員於
    99年6月2日至上址稽查時查獲乙節，亦經吳美蘭於偵查中供
    述明確（見偵查卷第7頁至第9頁、第58頁），核與黃錫志於
    偵查中之證述相符（見偵查卷第12頁至第13頁、第60頁），
    且有偽造之中華民國居留證影本在卷可佐（見偵查卷第14頁
    ），是此部分之事實亦堪認為真實。
  (二)又被告與吳美蘭2 人並無結婚之真意，而係透過仲介集團成
    員之安排，欲藉由與被告結婚登記之方式，使吳美蘭得以依
    親名義來臺工作之事實，亦據吳美蘭於警詢時證述：伊係於
    3 年前，經由綽號「忠哥」男子為首之仲介公司，以假結婚
    方式來臺至址設臺北市○○○路○段75號10之2號1 樓「暹羅
    養生會館」工作，仲介費用為新臺幣（下同）33萬元，收取
    方式為每月依當月客人多寡，由伊之月薪扣1萬5,000元至2
    萬元不等，該金額係含假老公之費用，伊至「暹羅養生會館
    」工作時，其內已有4名泰籍員工，之後又來1個，均是以假
    結婚方式來臺，即仲介先帶臺灣假配偶至泰國見面後，再至
    臺灣辦居留證，假配偶再收取費用，到臺灣後，係住在臺北
    市○○路103號宿舍集中管理，護照及證件都被「忠哥」拿
    走，需將仲介費用還完後才會歸還，伊每日工作時間為下午
    4時至凌晨4時，每日大約3至4名客人，超時工作但沒有加班
    費，伊在「暹羅養生會館」工作1 年半後把錢還完，之後繼
    續工作到99年4月離開，經朋友介紹到「THAI SIAM泰式按摩
    」工作。伊與被告有婚姻關係，沒有具體婚姻事實，伊在泰
    國時，仲介公司有帶他來跟伊見1 次面，之後居留期限快到
    ，伊會打被告行動電話要其幫忙辦延期，費用為1次2萬元，
    98年5月4日離婚係因被告要返回南部，經被告提出，離婚後
    ，伊即未再見到被告等語綦詳（見偵查卷第6頁至第11頁）
    。復於偵訊時結證：伊於94年9 月在泰國時，前往泰國仲介
    處表示希望到臺灣工廠上班，仲介跟伊說工廠工作難找，問
    伊要不要到臺灣幫人按摩，後來仲介說臺灣老闆同意伊到臺
    灣，之後臺灣按摩店老闆就帶被告到泰國與伊假結婚，有簽
    署結婚證書，也有辦理登記，伊於95年1 月24日到臺灣，由
    老闆及被告一同至桃園機場接伊，剛到臺灣還不能工作，所
    以老闆安排住處，住在臺北市○○路103號2樓，被告並沒有
    一起住在該處，伊到長春路後，被告就不見了，後來被告有
    時會來接伊去辦證件，伊於95年1月4日尚未入境臺灣，但伊
    知道被告辦理結婚登記的事，除了辦理證件外，被告會來找
    老闆，伊在那邊工作滿3 年拿到外僑居留證，後來被告就說
    要離婚，伊有簽1 份離婚協議書，離婚後，離開原本工作地
    點，於99年4 月15日到黃錫志那邊應徵工作，應徵時，居留
    證已經過期等語明確（見偵查卷第56頁至第60頁），且有指
    認紀錄表、外僑居留資料查詢、內政部警政署個別查詢及列
    印資料、警察機關查獲外來人口在臺逾期停留、居留或其他
    非法案件通知書、外人居留資料查詢（外僑）明細內容顯示
    畫面、戶籍謄本、外國人居留停留案件申請表、結婚登記申
    請、結婚證書、結婚登記書、聲明書、離婚登記申請書、離
    婚協議書、意願表在卷可佐（見偵查卷第15頁、第18頁至第
    20頁、第34頁至第39頁、第41頁至第53頁）。而觀諸吳美蘭
    前開證述內容，已就其來臺目的、過程等事項詳為陳述，參
    以吳美蘭來臺之目的既在工作以賺取金錢，則其前揭所為證
    述，已然陷自身於本件行使使公務員登載不實文書罪之共犯
    身分，此將致吳美蘭遭遣送出境，是其稱與被告係共謀藉假
    結婚來臺，實為工作賺錢目的，要無助於自身脫免刑責，衡
    以吳美蘭於檢察官訊問時，係以具結擔保其供述之真實性，
    並在負擔偽證罪之心理處罰心理狀態下為證述，則吳美蘭當
    無甘冒觸犯偽證之重罪而設詞誣攀被告，致己受偽證罪嫌遭
    追訴處罰之理。準此以觀，自足以佐證吳美蘭上開所為假結
    婚之證述內容為真實，足徵吳美蘭與被告結婚並非出於真意
    ，而係欲藉由假結婚取得配偶之身份來臺工作，應無疑義。
    是被告明知吳美蘭並無結婚之真意，然為使吳美蘭得以入境
    我國工作，竟以假結婚方式，使吳美蘭得以依親為由在臺居
    留、非法工作，及明知渠等間並無真正之婚姻關係，仍以內
    容不實之「離婚申請書」及「意願表」辦理離婚登記之事實
    ，應堪認定。
  (三)被告雖辯稱：伊係經吳姓男子仲介前往泰國與吳美蘭認識及
    結婚，伊有支付聘金及前往吳美蘭泰國家中宴客，之後相關
    程序伊均有辦理，所以伊與吳美蘭並非假結婚，嗣因吳美蘭
    離家7 月，且向伊要錢，伊乃與吳美蘭離婚云云。惟查，男
    女雙方結婚乃人生大事，一般人無不慎重，何況跨國婚姻之
    締結，應尤甚於此，且依我國習俗，迎娶後多以宴客方式，
    告知親友，然被告僅因真實姓名、年籍不詳之友人所介紹之
    真實姓名、年籍亦不詳之吳姓男子居間仲介，即於94年9 月
    初，在第1次前往泰國見到吳美蘭後，立馬辦理結婚登記，
    並取得泰國結婚證書、結婚登記書等文件及獲取我國駐泰國
    臺北經濟文化辦事處辦理認證，且被告於高堂尚在狀況下，
    卻於回國後，未曾宴請男方親友等情，業經被告於本院審理
    時供承在卷（見本院卷第44頁反面、第45頁反面），復有結
    婚登記申請、結婚證書、結婚登記書、聲明書附卷可考（見
    偵查卷第41頁至第49頁），足見被告與吳美蘭自認識至論及
    婚嫁之過程甚為倉促，且對彼此家庭成員毫無所悉，而於結
    婚時，被告亦未宴請在臺親友，此均顯與一般真正結婚之常
    情相違。又吳美蘭於95年1 月24日入境我國後，並未與被告
    共居生活乙節，業據吳美蘭於警詢及偵訊時證述明確（見偵
    查卷第6 頁至第11頁、第56頁至第60頁），且被告於本院審
    理時亦供述：「她嫁給我到我家差不多十幾天就離家出走，
    久久才回來一次，我有問她為什麼，但是她都不說。」（見
    本院卷第46頁）；參以被告雖供稱其與吳美蘭曾發生性行為
    ，然就吳美蘭有何身體特徵，卻全無所悉（見本院卷第47頁
    ）；復觀諸被告供稱：伊娶老婆係為照顧其母，但吳美蘭來
    臺後不久即離家，又打電話來跟伊要錢，伊為計程車司機，
    也沒有多少錢，所以伊就常常向吳美蘭提離婚云云（見本院
    卷第45頁正反面），但被告於吳美蘭95年1月24日來臺後，
    卻分別於96年1月24日，持新北市新店區戶政事務所96年1月
    19日核發之上開不實戶籍謄本，與吳美蘭一同前往內政部入
    出國及移民署申請延長吳美蘭來臺依親居留期限；於97年1
    月10日，持新北市板橋區戶政事務所97年1 月10日核發之上
    開不實戶籍謄本，與吳美蘭一同前往內政部入出國及移民署
    申請延長吳美蘭來臺依親居留期限，此亦有外國人居留停留
    案件申請表、戶籍謄本附卷為憑（見偵查卷第35頁至第38頁
    ），而前開申請表均由被告親簽，復經被告於本院審理時供
    述明確（見本院卷第52頁反面），其上明確記載「夫妻同來
    」，則被告既自稱吳美蘭婚後即離家，其無意與吳美蘭繼續
    婚姻關係，何以被告仍先後為吳美蘭辦理居留期限之延長，
    而不藉此終結該次婚姻關係？是被告前開所為，顯悖於事理
    ，亦與一般社會常情不符，且益徵吳美蘭於警詢中供述其係
    以假結婚方式來臺工作，及仲介係先帶臺灣假配偶至泰國見
    面後，再至臺灣辦居留證，假配偶再收取費用，被告為仲介
    之假配偶；之後居留期限快到，伊會打被告行動電話要其幫
    忙辦延期，費用為1次2萬元等語，應屬信而有徵。佐以被告
    就所稱支付聘金之數額及與吳美蘭同居期間等事項，於本院
    審理時，原供稱：聘金30萬元、同居約2、3月云云（見本院
    卷第19頁反面至第20頁），後陳稱：聘金2萬5,000元，吳美
    蘭到伊家10幾天就離家出走云云等語（見本院卷第44頁反面
    至第45頁），明顯供述不一。綜上各情，足認被告係為收取
    費用，而為吳美蘭辦理入境及延長居留期限事宜，被告與吳
    美蘭之間並無結婚之真意甚明。況被告就其所稱仲介其與吳
    美蘭結婚之男子，亦未能具體說明該人之姓名、年籍、特徵
    、工作地點等，以供本院調查之真偽，是被告空言所辯，洵
    無足採。至被告於本案辯論終結後所提相簿乙本，其內所附
    照片，雖為被告與吳美蘭在泰國結婚場景及1幀2人戶外合照
    ，然細觀結婚場景之人僅10餘人，均非被告親友，且僅在室
    內簡單陳設1 張桌臺供被告與吳美蘭端坐，並無宴客之情，
    而2 人之合照亦甚為生硬，又與被告於本院審理時供稱：其
    在吳美蘭家工廠門口辦了8 桌宴客，及與吳美蘭家人一同出
    遊云云（見本院卷第44頁反面至第45頁）未合；再觀諸該相
    簿外觀，明顯可知該照片拍攝後，係在泰國當地沖洗而成，
    此亦與一般人前往國外迎娶時，均自備相機，於拍攝後攜回
    國沖洗不符，衡以我國為遏止假借結婚入境之情，就跨國婚
    姻配偶均採取嚴格之審查，非法仲介集團常以不實書面、物
    品或於面談前先行演練等方式，企圖通過內政部入出國及移
    民署公務員之審核。故被告徒以前開與其所述情形不合、復
    與常理相左之照片，實難認其所辯與吳美蘭並非假結婚云云
    ，有何足採。
  (四)綜上所述，被告前揭所辯，顯係事後圖卸刑責之詞，不足採
    信。本案事證明確，被告所為上開犯行，均堪認定，應依法
    論科。
二、查被告於95年2 月11日之共同行使使公務員登載不實文書行
    為後，刑法業於94年2月2日修正公布，95年7月1日起施行。
    按行為後法律有變更者，適用行為時之法律，但行為後之法
    律有利於行為人者，適用最有利於行為人之法律，修正後刑
    法第2條第1項定有明文。此條規定係規範行為後法律變更所
    生新舊法律比較適用之準據法，本身尚無新舊法比較之問題
    ，於新法施行後，應一律適用新法第2條第1項之規定，為「
    從舊從輕」之比較。而本次法律變更，比較時應就罪刑有關
    之共犯、未遂犯、想像競合犯、牽連犯、連續犯、結合犯，
    以及累犯加重、自首減輕暨其他法定加減原因（如身分加減
    ）與加減例等一切情形，綜其全部罪刑之結果而為比較。且
    就比較之結果，須為整體之適用，不能割裂分別適用各該有
    利於行為人之法律，此即刑法變更之比較適用所應遵守之「
    罪刑綜合比較原則」及「擇用整體性原則」（最高法院24年
    上字第2634號、27年上字第2615號判例、95年度第8 次刑事
    庭會議決議參照）。茲就本案應適用之法律比較如後：
  (一)按刑法第214 條使公務員登載不實文書罪之罰金刑部分，在
    刑法修正前，刑法分則編各罪所定罰金刑之貨幣單位原為銀
    元，其最高罰金數額，從各該法條規定，而最低罰金數額，
    則依修正前刑法第33條第5款之規定為1元以上（貨幣單位為
    銀元），且若定有罰金刑之論罪法條係於72年6 月25日前所
    制定，而該法條日後均未修正者，得依罰金罰鍰提高標準條
    例第1條前段規定，就其原定數額提高為2倍至10倍，其後修
    正者則不提高倍數，並依現行法規所定貨幣單位折算新臺幣
    條例第2 條規定，以銀元1元折算為新臺幣3元；於刑法修正
    後，因刑法第33條第5款修正為：「罰金：新臺幣1千元以上
    ，以百元計算之。」使得刑法之罰金貨幣單位已由銀元改為
    新台幣，則刑法分則編各罪所定罰金刑之貨幣單位，自應配
    合修正為新臺幣，又為使刑法分則編各罪所定罰金之最高數
    額與刑法修正前趨於一致，乃增訂刑法施行法第1條之1：「
    中華民國94年1月7日刑法修正施行後，刑法分則編所定罰金
    之貨幣單位為新臺幣。94年1月7日刑法修正時，刑法分則編
    未修正之條文定有罰金者，自94年1月7日刑法修正施行後，
    就其所定數額提高為30倍。但72年6 月26日至94年1月7日新
    增或修正之條文，就其所定數額提高為3 倍。」從而，刑法
    分則編各罪所定罰金刑之最高數額，於刑法修正前後並無不
    同，惟修正後刑法第33條第5 款所定罰金刑最低數額，較之
    修正前提高，修正後之規定對被告並非較為有利，自應適用
    修正前之規定。
  (二)修正前刑法第28條規定：「二人以上共同實施犯罪之行為者
    ，皆為正犯」，修正後刑法第28條則規定：「二人以上共同
    實行犯罪之行為者，皆為正犯」。其中「實施」一語，涵蓋
    陰謀、預備、著手及實行之概念在內，其範圍較廣，而「實
    行」則著重於直接從事構成犯罪事實之行為，其範圍較狹，
    是修正後刑法共同正犯之範圍已有限縮，共同正犯之範圍既
    因此而有變動，自屬犯罪後法律有變更，而非僅屬純文字修
    正，應有新舊法比較適用之問題（參照最高法院96年度台上
    字第934 號判決意旨）。本件被告之犯罪行為，依新舊法均
    成立共同正犯，適用修正後之刑法第28條規定並無較有利於
    被告。
  (三)綜上，依刑法修正前後之整體比較，揆諸前揭最高法院決議
    意旨及修正後刑法第2條第1項之「從舊從輕」原則，應適用
    修正前刑法之相關規定，對被告最為有利。
三、核被告就95年2 月11日所為，係犯刑法第216條、第214條之
    行使使公務員登載不實文書罪；其所為使公務員登載不實之
    低度行為，為上開行使之高度行為所吸收，不另論罪。又被
    告於98年5月4日所為，係犯刑法第214 條之使公務員登載不
    實文書罪。被告與真實姓名、年籍不詳之仲介集團成年男子
    、吳美蘭間，就使戶政機關公務人員登記虛偽結婚取得不實
    公文書以為行使；被告與吳美蘭間，就使戶政機關公務人員
    為離婚之不實登記犯行，具有有犯意聯絡及行為分擔，均為
    共同正犯。而被告與吳美蘭持向戶政機關辦理離婚不實登記
    之離婚證書上，雖有證人2人之簽名，然並無證據證明該2人
    係明知前開不實事實而為之，自應認被告係利用不知情之證
    人於離婚證書上簽名以遂行其犯行，均為間接正犯。被告前
    開行使使公務員登載不實文書罪、使公務員登載不實文書罪
    間，犯意各別，行為互異，自應分論併罰。爰審酌被告利用
    假結婚之不法手段，使吳美蘭得以依親名義入境我國工作，
    影響主管機關對於戶政事務及入境管制之正確性，及有礙就
    業市場之人口平衡及社會治安，惡性非輕，且犯後飾詞狡辯
    ，態度不佳，暨衡諸其犯罪之動機、目的、手段、生活狀況
    、品行、智識程度、犯罪所生危害等一切情狀，分別量處如
    主文各項所示之刑。又按中華民國96年罪犯減刑條例業於96
    年7月16日施行，查被告吳昭興就95年2月11日之共同行使使
    公務員登載不實文書之犯罪時間係在96年4 月24日以前，合
    於中華民國96年罪犯減刑條例第2條第1項第3 款之規定，被
    告前開此部分之宣告刑，應依法減其刑期2分之1。至中華民
    國96年罪犯減刑條例第5 條雖規定：「本條例施行前，經通
    緝而未於中華民國96年12月31日以前自動歸案接受偵查、審
    判或執行者，不得依本條例減刑。」惟該條規定係指96年7
    月16日上開條例施行前經通緝，而未於同年12月31日前自動
    歸案者，不得依該條例減刑；如係該條例施行後始行通緝者
    ，不論是否自動歸案，均無上開不得減刑規定之適用（最高
    法院96年度台非字第332 號判決意旨參照），查本件被告雖
    經本院於99年12月21日以99北院木刑和緝字第713 號通緝書
    發佈通緝，而於100 年5月4日經緝獲到案，惟其既係於中華
    民國96年罪犯減刑條例施行後始遭通緝，不適用上開條例第
    5條規定，自仍應依該條例減刑2分之1。另該條例第9條規定
    ：「犯最重本刑為5 年以下有期徒刑以下之刑之罪，依本條
    例規定減為6 月以下有期徒刑、拘役者，應於為減刑裁判時
    ，併諭知易科罰金折算之標準」，而被告行為後，刑法第41
    條已於94年2月2日修正公布，95年7月1日起施行，其中第1
    項前段修正為：「犯最重本刑為5年以下有期徒刑以下之刑
    之罪，而受6個月以下有期徒刑或拘役之宣告者，得以新臺
    幣1,000元、2,000元或3,000元折算1日，易科罰金。」，然
    依被告行為時法律，即修正前刑法第41條第1項前段規定：
    「犯最重本刑為5年以下有期徒刑以下之刑之罪，而受6個月
    以下有期徒刑或拘役之宣告，因身體、教育、職業、家庭之
    關係或其他正當事由，執行顯有困難者，得以1元以上3元以
    下折算1 日，易科罰金。」，暨被告行為時之易科罰金折算
    標準，修正前罰金罰鍰提高標準條例第2 條前段（現已廢止
    ）規定，就其原定數額提高為100倍折算1日，則本件被告行
    為時之易科罰金折算標準，應以銀元100元、200元、300元
    折算1日，經折算為新臺幣後，應以新臺幣300元、600元、9
    00元折算為1 日。比較修正前後之易科罰金折算標準，以95
    年7月1日修正公布施行前之規定，較有利於被告，爰依刑法
    第2條第1 項前段規定，就被告95年2月11日所犯行使使公務
    員登載不實文書罪部分，適用修正前刑法第41條第1 項前段
    規定，定其易科罰金折算標準，諭知被告所處徒刑及減刑後
    所處徒刑，如易科罰金，均以銀元300元即新臺幣900元折算
    1 日。末按「裁判確定前犯數罪，有應減刑與不應減刑者，
    就應減刑之罪，依第2條、第4條、第6條至第8條及前條規定
    減刑後，與不應減刑之罪之宣告刑，適用刑法第51條定其應
    執行之刑。」、「數罪併罰，有2 裁判以上者，依刑法第51
    條規定，定其應執行刑」、「於94年1月7日刑法修正施行前
    犯併合處罰數罪中之一罪，且該數罪均符合第41條第1 項得
    易科罰金之規定者，適用90年1月4日修正之刑法第41條第2
    項規定」，中華民國96年罪犯減刑條例第11條、刑法第53條
    、刑法施行法第3 條之1第3項分別定有明文。是本件被告所
    犯行使使公務員登載不實文書罪，係於95年7月1日前犯之，
    此與被告於98年5月4日所犯使公務員登載不實文書罪，爰依
    前揭規定，就被告上開所犯各罪，定其應執行之刑，並定其
    易科罰金折算標準以銀元300元即新臺幣900元折算1 日。末
    查，被告於吳美蘭95年1月24日來臺後，雖分別於96年1月24
    日，持新北市新店區戶政事務所96年1 月19日核發之上開不
    實戶籍謄本，與吳美蘭一同前往內政部入出國及移民署申請
    延長吳美蘭來臺依親居留期限；於97年1 月10日，持新北市
    板橋區戶政事務所97年1 月10日核發之上開不實戶籍謄本，
    與吳美蘭一同前往內政部入出國及移民署申請延長吳美蘭來
    臺依親居留期限，已於前述，此部分雖該當刑法第216條、
    第214 條之行使使公務員登載不實文書罪，然被告前開所為
    ，係經吳美蘭付款要求後始行為之，且與本案95年2 月11日
    之犯行時間相距甚遠，即難認被告係基於同一犯意，而與本
    案應無裁判上之一罪關係，復以此部分亦未經起訴，是本院
    自不得併予審理、裁判，附此敘明。
據上論斷，應依刑事訴訟法第299條第1項前段，刑法第2條第1項
前段、刑法第28條、第216條、第214條、第41條第1 項前段，修
正前刑法第28條、第41條第1項前段、第51條第5款，刑法施行法
第1條之1、第3條之1第3項，修正前罰金罰鍰提高標準條例第2條
（現已廢止），現行法規所定貨幣單位折算新臺幣條例第2條，
中華民國96年罪犯減刑條例第2條第1項第3款、第7條、第9條、
第11條，判決如主文。
本案經檢察官楊婉鈺到庭執行職務。
中    華    民    國   100    年    7     月    5     日
                      刑事第十庭  法  官  周玉琦
以上正本證明與原本無異。
如不服本判決應於收受送達後10日內向本院提出上訴書狀，並應
敘述具體理由；其未敘述上訴理由者，應於上訴期間屆滿後20日
內向本院補提理由書（均須按他造當事人之人數附繕本）「切勿
逕送上級法院」。
                                  書記官  謝貽婷
中    華    民    國   100    年    7     月    5     日
附錄本判決論罪科刑法條全文：
中華民國刑法第214條
（使公務員登載不實罪）
明知為不實之事項，而使公務員登載於職務上所掌之公文書，足
以生損害於公眾或他人者，處 3 年以下有期徒刑、拘役或 5 百
元以下罰金。
中華民國刑法第216條
（行使偽造變造或登載不實之文書罪）
行使第 210 條至第 215 條之文書者，依偽造、變造文書或登載
不實事項或使登載不實事項之規定處斷。